臺灣高等法院刑事判決　　　　　　　　　　　九十年度重上更（三）字第二五五號
　　上　訴　人
　　即　被　告　甲○○
　　選任辯護人　林耀泉
　　　　　　　　翁如瑩
右上訴人因違反貪污治罪條例等案件，不服臺灣板橋地方法院八十六年度訴字第二七
四五號，中華民國八十八年六月二十五日第一審判決（起訴案號：臺灣板橋地方法院
檢察署八十六年度偵字第一一五○八號），提起上訴，經判決後，由最高法院第三次
發回更審，本院判決如左：
    主  文
原判決關於甲○○部分撤銷。
甲○○無罪。
    理  由
一、公訴意旨略以：被告甲○○為乙○○（已判刑確定）之兄，共同基於意圖為自己
    不法之所有之概括犯意，自民國（下同）八十三年三月五日起，由乙○○利用在
    台灣銀行三重分行擔任會計，負責作帳工作之機會，在該分行之電腦終端機上，
    以鍵盤輸入之方式，先將欲詐領之金額，虛存入其本人或被告或不知情之張良考
    設於該分行之帳戶，再開立該帳戶前開虛存金額之提款條及其本人或被告、張良
    考等其他帳號同金額之存款條各一張，交由該分行不知情之其他櫃員辦理轉存手
    續後，再以電腦將前開虛存帳戶之詐領金額更正註銷，並將該帳戶之提款條銷毀
    ，再以在電腦虛偽增加、減少「應收利息」、「應付利息」、「利息收入」或「
    利息費用」等科目借貸金額之方式軋平；或以電腦逕將欲詐領之金額鍵入其本人
    設於台灣銀行總行之聯行往來帳戶後，再利用製作當日儲蓄部日計表時，以電腦
    虛偽增加、減少「應收利息」、「應付利息」、「利息收入」或「利息費用」等
    科目借貸金額之方式軋平，至八十三年十月十一止，計詐取利息收入新台幣（下
    同）五百十萬元，利息費用三百九十萬元。乙○○自八十三年十月十一日起改調
    經辦該分行授信業務，復利用經辦短期擔保放款戶償還借款本息或貸借新債償還
    舊債之機會，即授信戶與該分行訂立活期放款契約後，即可在契約之額度內自由
    支借款項，但須在借款後一百八十日內還款，即可循環借款。乙○○即在授信戶
    不知情之情況下，利用某一授信戶放款餘額，虛以電腦作帳方式，借用放款餘額
    ，以新借之撥款款項及繳納應收利息款項等方式，將全部或部分金額擅自挪用，
    存入其本人、被告、不知情之張良考、珀維有限公司（負責人楊志強為乙○○之
    妹婿）設於該分行之帳戶內，再以虛借、貸授信戶金額轉償其所挪用款項，並偽
    填登錄單，戶名雖為還款之授信戶，然帳號則書寫欲存入之帳戶帳號，輸入電腦
    後，即將借、貸傳票予以滅失。至八十六年三月十七日止，共詐取四千一百零八
    萬二千二百十九元。總計詐吞五千零八萬二千二百十九元，與被告朋分花用。因
    認被告與乙○○共犯貪污治罪條例第五條第一項第二款之利用職務上機會詐取財
    物罪、刑法第二百十六條、第二百十條、第二百十三條、第二百十四條之罪嫌。
二、按事實之認定，應憑證據，如未能發現相當證據，或證據不足以證明，自不能以
    推測或擬制之方法，以為裁判基礎；又認定不利於被告之事實，須依積極證據，
    苟積極證據不足為不利於被告事實之認定時，即應為有利於被告之認定，更不必
    有何有利之證據。最高法院分別著有四十年度台上字第八十六號、三十年度上字
    第八一六號判例可參。本件檢察官認被告涉有上開犯行，係以右揭事實，業據乙
    ○○自首供承不諱，被告就借款之日期、金額、次數、何時支付利息等情，均無
    法為明確之供述，而乙○○僅為銀行行員，無力調借如此大數額之資金，另被告
    之帳戶內有資金進入，但未曾清償款項，焉有只進帳無還款之理，為主要論據。
    惟訊之上訴人即被告甲○○堅決否認有上開犯行，並辯稱：伊長期在大陸投資生
    意，在台貨款周轉調度委由乙○○處理，乙○○表示向朋友借款，利息部分亦全
    權委託乙○○處理，向外借款事，伊並未參與，更不知情，伊也曾多次匯款償還
    乙○○，實不知乙○○有詐取存款之情事等語。
三、經查：
  (一)被告自調查局初訊起即堅指不知乙○○周轉款項來自何處，於歷次偵審中亦為如
    是供述，前後一貫。而共同被告乙○○雖自首坦承其利用職務上機會詐取財物，
    此並經本院審理後確認無訛，判決有罪確定，然乙○○於調查局初訊時即謂：「
    因我哥哥甲○○．．．與朋友合資經營汽車零件廠，經營欠佳，週轉不靈，故本
    人一時糊塗，盜用．．．用來借給甲○○使用」（見偵卷第六頁）、「他（被告
    ）不知情，當時這二十萬元之存入憑條（即存款單）還是我個人填寫」（見偵卷
    第十七頁正面）、「事實上均是我個人用甲○○、張良考及楊志強等三人之前開
    帳戶進出前開款項，甲○○等三人也根本不知道前開帳戶內資金之進出情形」（
    見偵卷第二十五頁反面、第二十六頁正面），其後亦迭稱：「（甲○○對你挪用
    公款知情否？）不知情，我說我向他人調借的」（見偵卷第十三頁反面、本院上
    訴審卷第五十八頁），或稱：「他（被告）一直以為是我向別人調來的」（見原
    審卷第二十八頁反面）、「甲○○不知錢從何來」（見原審卷第九頁反面）、「
    （是否有向甲○○說這些錢是向銀行調？）沒有．．．」（見原審卷第二頁正面
    ），「他知道是調來的，但是他不知道向誰調的，他也不知道調了多少錢。」（
    見本院九十一年一月七日訊問筆錄）等語，自始至終，並未指出被告有參與或有
    何犯意聯絡之情事，則乙○○之自白，實難以認定被告有參與貪污犯行。
  (二)被告於調查局訊問時供稱：「本人在大陸投資生意開始，因只有使用前開台銀三
    重分行的支票，而乙○○因剛好在這家銀行上班，所以我個人在生意上所使用之
    前開支票，均委由乙○○來處理，若本人開出去的支票，因存款不足時，則全由
    乙○○替本人籌錢來軋平，從八十三年迄今，他總共替我籌了多少錢，來軋平我
    前開支票存款帳戶的支出，我尚在統計中。」（見偵卷第八十九頁），核與乙○
    ○所述：「因為甲○○在大陸投資生產汽車零件生意，且他有在本分行開設有甲
存帳戶，所以他在外面作生意所開出之支票，若因資金不足．．．我只有以前開
    挪用公款方式，把款項直接轉入他的帳戶」等語（見偵卷第二十八頁），並無不
    符，足見被告所供在台貨款及資金調度均交由乙○○處理乙節，尚非虛語。雖被
    告確知乙○○月薪約僅數萬元（見原審卷第二十九頁），乙○○更稱：「（挪用
    之公款）大部分係借給我哥哥甲○○作生意上之投資用途，小部分是我個人花掉
    」（見偵卷第二十六頁正面）、「這些錢大部分都是甲○○用掉，因他作生意失
    敗」（見偵卷第二十七頁反面）、「（挪用之公款）撥給我哥哥甲○○，因為甲
    ○○告經常向我調錢」（見原審卷第二十八頁），「所挪用之五千餘萬元，在自
    首前均未曾繳還」等語（見更(一)審卷第七十八頁），然被告請乙○○調度資金，
    並非僅有資金之取得，實另有資金之匯還或入帳。單以存摺交易明細之記錄言，
    自八十三年三月十五日至八十五年八月五日止，乙○○計挪用三千萬四千九百九
    十四元；而自八十三年四月二日起至八十六年三月三日止，被告匯入乙○○帳戶
    者，約有二千零九十八萬餘元（見原審卷第一○○至一八二頁明細表及存摺、第
    二五一至二五九頁明細表及外匯水單）；且案發後至八十八年四月十三日止，僅
    被告之帳戶，即有二百九十四萬餘元經台灣銀行查扣（見原審卷第二三○頁台灣
    銀行三重分行八十八年四月十三日函及其附件）；抑有進者，被告於乙○○自首
    後之八十八年三月二十七日及同年四月二日，更自國外匯回合計五萬八千餘元之
    美金遭台灣銀行留置（見原審卷第二六三頁台灣銀行三重分行八十八年五月十五
    日函）。足見被告並非單純使用乙○○挪用自銀行之資金，倘被告知情或共同犯
    罪，不會在乙○○東窗事發後，猶匯還鉅額款項。至乙○○未將被告陸續存入帳
    戶內之款項歸還銀行，實因乙○○係利用所任不同職務之機會，先後以各種方法
    挪用，或直接在電腦上作金額之增、減，或雖曾製作提款條、傳票等書面，然均
    於得手後，立即將該等文件毀棄，且銀行內部之會計帳，經乙○○作帳後，形式
    上均已平衡（見本院八十八年度上訴字第四一九三號判決書），亦即乙○○本人
    亦不能清楚記憶先前挪用之細目或金額，實已無從返還。此由乙○○自八十六年
    三月十七日自首時尚未能立即釐清其挪用之數額、方法，迨至同年四月下旬始確
    認【見乙○○八十六年三月十七日（偵卷第六頁）、四月二十一日（偵卷第十一
    頁反面、第十七頁）、五月一日（偵卷第二十四頁反面）於調查局之筆錄】，即
    可印證。因此，尚不能逕以乙○○挪用後未返還分文及挪用所得多歸被使用，即
    認被告與乙○○間，有犯意之聯絡或行為之分擔。
  (三)乙○○自六十五年間起即任職台灣銀行（見偵卷第四頁反面），迄八十三年間開
    始挪用止，在銀行界服務已近二十年，雖所任職位非高，然任職金融單位者多予
    人較能理財之印象，資金調度能力較高，資金來源較廣。被告經營生意，信任張
    慧珍較有調度能力，而請乙○○幫忙，將國內帳務之處理及資金之調度均委由長
    期在金融界服務之胞妹處理，尚屬人情之常。至於乙○○前後挪用時間長達三年
    ，金額更達五千萬餘元，被告匯還金額尚不及半及被告對於其向乙○○借款或週
    轉之日期、金額、次數、何時支付利息及清償借款等情，雖確無法為明確之供述
    ，然正因被告與乙○○情屬至親，被告因生意週轉所需，將帳務處理及資金調度
    均委由乙○○負責，對於乙○○何時、如何週轉或週轉金額、利率，未一一細問
    ，應無異常。此由被告在三重分行之帳戶之存入（返還）記錄（見原審卷第一○
    五頁以下之明細），即自八十三年四月二日以迄八十六年三月，被告所匯還者，
    雖多為十數萬或數十萬元，然匯還之頻率則常有一月多筆甚至達五筆者，而單月
    匯還金額在一百五十萬以上，亦所在多有，其中八十五年十月份之存入金額更達
    二百六十萬元，更可印證被告與乙○○間確有資金調度之關係。尚難僅以被告不
    知乙○○如何調度、調度金額或利率，與常理不合，即認被告與乙○○間有犯意
    之聯絡或行為之分擔。
  (四)被告及乙○○均稱，乙○○在八十三年三月間開始挪用公款前即已受被告之託調
    度資金；乙○○且稱，初始係向友人調借，並曾還款（見更(一)審卷第四十頁、第
    四十二頁），對照被告設於三重分行之活期存款帳戶，於乙○○開始挪用前確即
    有多筆進出記錄（見原審卷第一○九頁交易明細），則被告所辯應非無稽。被告
    自始即委託乙○○調度資金，衡情實難認嗣後再與乙○○就調度資金之事再為協
    商謀議，亦即實無證據證明乙○○挪用公款初始，與被告間有犯意之聯絡或行為
    之分擔。至被告在大陸之生意失敗致週轉困難後，其匯還之金額已遠不如其取得
    者，應為其所明知，則其仍續自乙○○處取得大量之資金，對乙○○係非法取得
    資金，應有認識，然此係被告應否另成立收受贓物之問題，尚不能僅以被告知悉
    資金來源不法，即認被告與乙○○間有詐取財物犯意聯絡或行為分擔。
  (五)乙○○以電腦虛存金額、將上開虛存帳戶之詐領金額更正註銷、利用製作當日儲
    蓄部日計表時，以電腦上虛偽增加、減少「應收利息」、「應付利息」、「利息
    收入」或「利息費用」等科目之借貸金額、以電腦逕將欲詐領之金額鍵入其本人
    設於台灣銀行（總行）之聯行往來帳戶（帳號000000000000號）、
    於另一授信戶尚未借足之放款餘額內以電腦虛列同上開已詐取金額之借款之記載
    （即電磁紀錄），於八十六年十月八日刑法第二百二十條修正公布施行前，雖亦
    視之為刑法所保護之文書（參見最高法院八十一年九月八日八十一年度第十一次
    刑事庭會議決議），及其所填載上開虛存金額之提款條及存款條等，雖屬私文書
    ，然既無證據證明被告與乙○○有利用職務詐財之犯意聯絡，此部分當係乙○○
    個人所為。況依證人丙○○供證：「（提款的性質如何？）放款融資要在銀行設
    壹個戶頭，融資客戶取得的客票就存到戶頭，票到期就兌現，錢就存在這裡面，
    經辦人先開一套傳票，借方填寫提款條，也是承辦人代替借方寫的，融資客戶的
    印章存摺都是由銀行控管，這些都是由承辦人員在做。」「（放款收回登錄單是
    如何性質？）就是還款傳票。」「（乙○○是否有權利開提款條？）是，他是經
    辦員，他有權利開．．。」（見本院九十一年一月二十一日訊問筆錄），足見該
    等文書為乙○○本於文書製作權人之有權記載，是其內容縱有虛偽，亦非冒用他
    人名義所製作之文書，乙○○不成立此部分偽造文書罪，則被告甲○○亦無由成
    立此部分共犯。至乙○○於何時及如何為掩飾犯行而毀棄前開文書，為乙○○依
    其內部作業程序隨時為之，此當係其個人自為，難認被告與乙○○有此部分犯意
    之聯絡。
四、綜上所述，乙○○利用職務上之機會詐取財物及毀棄公務員職務上掌管之文書，
    固經本院判決有罪確定，乙○○詐取財物所得亦多交由被告使用，然並無證據證
    明被告就乙○○所為，與乙○○間有犯意之聯絡或行為之分擔。此外，復查無其
    他積極證據足證被告有檢察官所指之犯行，依首揭判例意旨，自應諭知被告無罪
    ，原審未經詳究遽予論罪科刑，尚嫌率斷，被告上訴否認犯罪，為有理由，自應
    由本院將原判決撤銷，改諭知被告無罪。至被告涉嫌收受贓款，應由檢察官另行
    偵辦，本院無從變更法條審理之。
據上論斷，應依刑事訴訟法第三百六十九條第一項前段、第三百六十四條、第三百零
一條第一項，判決如主文。
本案經檢察官謝英民到庭執行職務。
中      華      民      國    九十一    年      五      月      一      日
                              臺灣高等法院刑事第五庭
                                  審判長法  官  曾  德  水
                                        法  官  蘇  素  娥
                                        法  官  楊  貴  雄
右正本證明與原本無異。
如不服本判決應於收受送達後十日內向本院提出上訴書狀，其未敘述上訴之理由者並
得於提起上訴後十日內向本院補提理由書（均須按他造當事人之人數附繕本）。
                                        書記官  林  淑  貞
中      華      民      國    九十一    年      五      月      二      日
